臺灣高等法院民事判決　　　　　　　　　　　　　　　九十三年度上字第二七一號
　　上　訴　人　乙○○
　　訴訟代理人　吳義雄律師
　　複 代理 人　吳秉祐律師
　　被 上訴 人　甲○○
　　訴訟代理人　魏順華律師
當事人間請求損害賠償事件，上訴人對於中華民國九十三年二月二十日臺灣新竹地方
法院九十一年度重訴字第二三號第一審判決提起上訴，本院於九十三年六月一日言詞
辯論終結，判決如下：
    主      文
上訴駁回。
第二審訴訟費用由上訴人負擔。
    事實及理由
一、本件被上訴人主張：上訴人於民國八十九年十一月十八日下午六時許，駕駛車號
    二Ｈ─九八六七號自小客車，沿新竹市○○路由東大路往西濱公路方向行駛，車
    行至延平路三段與天府路口處欲左轉天府路時，上訴人本應注意汽車行駛至交岔
    路口時，轉彎車應讓直行車先行，而依當時情形又無不能注意之情事，竟不注意
    而貿然在該路口左轉，致與適騎乘車號ＢＷＫ─六七二號機車行經該處之被上訴
    人發生碰撞而倒地，致被上訴人受有右膝、右脛骨、右股骨、右手肘等多處骨折
    及流血型休克等傷害。上開傷害事實業經檢察官提起公訴，並由原法院以九十一
    年度簡上字第十七號刑事判決判處上訴人有期徒刑三月確定在案。另依台灣省竹
    苗區車輛行車事故鑑定委員會鑑定意見書內容所載，上訴人就本件車禍已構成侵
    權行為，其應對被上訴人負侵權行為損害賠償責任，足堪認定。而被上訴人因上
    訴人前揭侵權行為受有支出醫療費用新台幣（下同）二十五萬一千零五十七元、
    無法工作暨減少勞動能力之損失四百十二萬一千一百二十九元、看護費用九十五
    萬九千七百元及精神慰撫金三百萬元等損害，總計為八百三十三萬一千八百八十
    六元，為此，爰依民法第一百八十四條第一項前段、第一百八十八條第一項前段
    、第二項、第一百九十三第一項後段、第一百九十五條第一項之規定，求為判命
    上訴人給付被上訴人八百三十三萬一千八百八十六元及自起訴狀繕本送達上訴人
    之翌日起至清償日止按年息百分之五計算之法定遲延利息等情（上開請求，原審
    判命上訴人應給付被上訴人二百四十五萬五千四百二十二元，及自九十年十一月
    二十一日起至清償日止按週年利率百分之五計算之利息，而駁回被上訴人其餘請
    求，上訴人不服，提起上訴，被上訴人就其敗訴部分，則未據聲明不服已確定）
    。並答辯聲明(一)駁回上訴人之上訴。(二)第一、二審訴訟費用由上訴人負擔。
二、上訴人則以：本件事故發生後，上訴人就以駕駛之小客車護載被上訴人到國軍新
    竹醫院急救，被上訴人之機車亦被不詳人士移動，現場已被破壞，致無法就現場
    跡證研判兩造之行進方向。又兩造之車損情形，上訴人之小客車右側、右前葉子
    板近右前車門處、右前門等處均有凹陷，刮痕從右前輪後之葉子板延伸到右後車
    門，右後視鏡亦因此斷裂；而被上訴人機車之右側自前車殼至排氣管處，均有嚴
    重磨損的痕跡，右側把手後之塑膠車殼亦破損。根據上述車損情形，可以推斷兩
    車撞擊之位置，在被上訴人機車之右前車頭，與上訴人自小客車右前側處。兩車
    撞擊後，被上訴人之機車再持續往自小客車後方摩擦，而造成上訴人之小客車右
    側後視鏡斷裂、右前葉子板凹陷、右側前後車門均有刮痕。再觀諸被上訴人受傷
    之部位，均在右側身體，左側身體部位並無傷勢，即受有右膝骨折脫臼、右脛骨
    骨折、右股骨骨折、髕骨骨折、右手肘骨折脫臼、右膝軟組織缺損及膕動脈挫傷
    、流血性休克等傷害。又依兩造發生事故時之行駛路線，上訴人係沿新竹市○○
    路，由東大路往西濱公路方向行駛，被上訴人則沿新竹市○○路，由西濱公路往
    東大路方向行駛在內側車道。綜合上述事實判斷，本件事故撞擊點，係在被上訴
    人機車之右前車頭，與上訴人小客車之右前側處，顯示發生事故時，上訴人已經
    左轉到天府路，否則，撞擊點應在上訴人小客車之左前側，而非右前側。據上可
    以斷定：上訴人沿新竹市○○路由東大路往西濱公路方向直線行駛時，尚未發現
    對向由被上訴人騎乘之機車，顯無「汽車行駛至交岔路口，轉彎車應讓直行車先
    行」情事；更無違反「汽車駕駛人應注意車前狀況，並隨時採取必要之安全措施
    ，且於轉彎時，不得貿然直接左轉，務必先禮讓直行車先行」之注意義務，上訴
    人自不負過失侵權行為之損害賠償責任。縱認上訴人應負過失之侵權行為責任，
    由於被上訴人騎乘機車，行駛於內側快車道，違反道路交通安全規則第九十九條
    第一項第二款之規定，自屬與有過失，且因被上訴人之過失程度較高，兩造過失
    之比例，應為上訴人十分之四，被上訴人十分之六。另就被上訴人請求不能工作
    及減少勞動能力之損失賠償部分，被上訴人六十六年十月二十日生，教育程度為
    高職，係在八十七年七月畢業，本件事故發生前被上訴人所擔任倉庫管理員之工
    作，無須具備特殊之技能，迄本件車禍肇事止，在此工作期間亦僅一年三個月而
    已，自應依行政院依勞動基準法第廿一條所核定之基本工資每月一萬五千八百四
    十元，定其減少勞動能力之損失賠償。至於被上訴人住院期間看護費用請求部分
    ，因被上訴人在非住院期間，既未支付看護費用，被上訴人亦未請求非住院期間
    之看護費用，足證被上訴人當然能自理其生活起居，對於所受傷害，應無雇請看
    部分之請求，亦於法無據等語，資為抗辯。並上訴聲明(一)原判決關於上訴人敗訴
    部分廢棄。(二)上開廢棄部分，被上訴人在第一審之訴及假執行之聲請均駁回。(三)
    第一、二審訴訟費用均由被上訴人負擔。
三、兩造不爭之事實：
　　(一)查上訴人於民國八十九年十一月十八日下午六時許，駕駛車號二Ｈ─九八六七
　　　號白色賓士自小客車，在新竹市○○路○段與天府路口，與被上訴人所騎乘車
　　　號ＢＷＫ─六七二號重型機車發生行車事故，且因上訴人未及時停車，機車再
  　　往自小客車後方摩擦，造成自小客車右側後視鏡斷裂、右前葉子板凹陷、右側
    　前後車門均有刮痕等。
    (二)被上訴人因本次車禍撞擊而當場受有右膝骨折脫臼、右脛骨骨折、右股骨骨折
      、髕骨骨折、右手肘骨折脫臼、右膝軟組織缺損及膕動脈挫傷、流血性休克等
      傷害，並有診斷證明書附卷可稽（見後述）。
    (三)上訴人因本件車禍而經法院判處過失傷害罪刑確定在案，有原審法院九十一年
      度簡上字第十七號刑事判決附卷可按（外放）。
    (四)以上事實，均為兩造所不爭，堪信為真實。
四、兩造爭執要旨：(一)本件上訴人對車禍之發生有無過失責任？(二)被上訴人對本件車
    禍之發生是否與有過失？(三)被上訴人可請求損害賠償之金額若干？茲分述之：
　　(一)上訴人對本件車禍之發生有過失，應負侵權行為責任：
　　　1.被上訴人因本次車禍撞擊而當場受有右膝骨折脫臼、右脛骨骨折、右股骨骨
  　　　折、髕骨骨折、右手肘骨折脫臼、右膝軟組織缺損及膕動脈挫傷、流血性休
    　　克等傷害，於持續治療後在九十一年三月二十二日回診時，經醫師診斷為：
      　右膝髕骨及脛骨骨折術後，併化膿性骨髓炎，關節攣縮，右手肘關節骨折脫
        位，右膝關節攣縮肌力缺損，目前右膝關節活動度為五十度至九十度，喪失
      　生理運動範圍達二分之一以上，且預估應無法復原等情，有長庚醫院分別於
        九十年一月四日、同年四月三日、同年九月二十五日出具之診斷證明書三份
        及九十一年四月十五日所出具之（９１）長庚院法字第０一五一號函可參（
        見調閱之臺灣新竹地方法院檢察署九十年度偵字第三二００號偵查卷第十六
        頁、原審法院九十年度竹交簡字第九三八號卷第十五、十六頁、同院九十一
        年度簡上字第一七號卷第二十頁），是被上訴人主張其因本件車禍而受有前
        揭傷勢，堪信為真正。
　　　2.次查，本件車禍發生後，觀察上訴人當時所駕駛上開自小客車之車損情形，
　　　　該車之右側，右前葉子板近右前車門處、右前門等處凹陷，刮痕從右前輪後
  　　　之葉子板延伸到右後車門，右後視鏡亦因此斷裂等情，除經上訴人於刑事案
　　　　件偵、審各庭供述在卷外，並有車損照片各二幀可考（見調閱之臺灣新竹地
  　　　方法院檢察署九十年度偵字第三二００號卷第二十五頁、原審法院九十年度
    　　竹交簡字第九三八號卷第十四頁）。另依現場被上訴人所騎機車受損照片以
      　觀（見調閱之臺灣新竹地方法院檢察署九十年度偵字第三二００號偵查卷第
        十三頁至第十五頁），該機車之右側自前車殼至排氣管處，均有嚴重磨損的
      　痕跡，右側把手後之塑膠車殼亦破損，互核上開被告駕駛之自小客車與被上
        訴人騎乘之機車受損處，二者相合，堪認兩車撞擊之位置係被上訴人騎乘機
        車之右前車頭與上訴人所駕駛之自小客車右前側處，兩車撞擊後機車再持續
        往自小客車後方摩擦，而造成該自小客車右側後視鏡斷裂、右前葉子板凹陷
        、右側前後車門均有刮痕等之事實，應可認定。上訴人辯稱：「撞擊點係在
        被上訴人機車之右前車頭，與上訴人小客車之右前側處，顯示發生事故時，
        上訴人已經完成左轉到天府路。否則，撞擊點應在上訴人小客車之左前側，
        而非在右前側」云云。然查若上訴人已完成左轉，則上訴人所駕駛之自小客
        車之車損位置不可能係右前側葉子板處，而應為右側中段或車尾，始符情理
        ，兩車車損既均為車頭前側，足證上訴人轉彎車未讓直行車先行且貿然左轉
        乙情，亦可認定，其辯解委不足採。
　　　3.復查，本件事故發生後，新竹市警察局第一分局南寮派出所警員陳億建與新
  　　　竹市警察局第一分局警備隊車禍處理小組警員林文祥二人雖均於據報後到達
    　　現場，警員林文祥亦有製作現場草圖、道路交通事故調查報告表各一份，並
      　拍攝有現場照片五幀在卷可佐（見偵字卷第十二─十五頁），因事故發生後
        ，上訴人以上開自小客車載被上訴人到國軍新竹醫院急救，被上訴人的機車
        亦被不詳人士移動，現場已被破壞，尚無法就現場跡證研判兩造之行進方向
        ，然證人即警員林文祥，於刑事案件偵查中及原審法院刑事庭訊問時均結證
        稱：本案車禍是南寮派出所通知我去的，我到現場時，派出所的陳億建也已
        到現場，我只看到一台機車倒在延平路的路邊電線桿旁，我有把它扶起來照
        相，現場看不到發生車禍的跡證，過了五、六分鐘，有一位開白色賓士車的
        人來到現場，說是他與人發生車禍，他已把對方送到空軍醫院，還告訴我他
        行駛的方向，他也有在現場草圖上簽名，他也說車子被人移動過了，他當時
        告訴我他是載朋友由延平路直走，要左轉天府路，去「滿庭芳ＫＴＶ」唱歌
        ，對方突然撞過來撞到他右邊的後視鏡，他說他沒有看到機車，我當時只注
        意到白色賓士車的右側後視鏡被撞壞了，現場看不出刮地痕，我當時覺得他
　　　　的說詞還蠻合理的，所以就這樣記載在道路交通事故調查報告表上等語（有
  　　　調閱之臺灣新竹地方法院檢察署九十年度偵字第三二００號偵查卷第二七頁
    　　背面、原法院九十一年度簡上字第一七號卷第三十七至四十頁筆錄）。又證
　      人即警員陳億建，亦結證稱：本件車禍是我與同事林文祥一起去處理，由他
        負責製作現場圖，我到事故現場時，看到一部機車倒在路邊，沒有看到肇事
        車輛，也沒有人員在場，車禍是由警備隊處理，我去時林文祥還沒有到，現
        場有掉落後視鏡，我問附近民眾，他說有聽到撞擊的聲音，後來看到把傷者
        視鏡追查出是白色的賓士車，但不知道車籍資料，我一直留到確定駕駛者不
        是肇事逃逸後我才回去，因為我在現場有接到電話說肇事者有送被害人就醫
        ，等一下會把肇事車輛開到派出所，所以我才回派出所等等語（有調閱之偵
        查卷第二四頁、原法院九十一年度簡上字第一七號卷第九十四頁筆錄）。是
        以，由上開到場處理警員證述上訴人向其陳稱係因要左轉天府路時，遭對方
        撞到右邊的後視鏡等情，核與上開自小客車與機車之受損情形相符，足徵上
        訴人應係在行經新竹市○○路、天府路路口時要左轉天府路時而遭被上訴人
        所騎乘之機車撞擊右前側葉子板處後，而致被上訴人人、車倒地肇事，至臻
        明確。
　　　4.按汽車行駛至交岔路口，轉彎車應讓直行車先行；又汽車行駛時，駕駛人應
  　　　注意車前狀況，並隨時採取必要之安全措施，道路交通安全規則第一百零二
　　　　條第六款、第九十四條第三項，分別定有明文。故汽車駕駛人駕車時應注意
  　　　車前狀況，隨時採取必要之安全措施，且於轉彎時，不得貿然直接左轉，務
    　　必先禮讓直行車先行，上訴人領有駕駛執照，為合格之汽車駕駛人，自應瞭
      　解上開規定之意義，並負有上開法律規定之注意義務。而當時天候為晴，天
        色尚未完全轉暗，而依上開現場照片及道路交通事故調查報告表所示，路面
        狀況為乾燥無缺陷，道路並無其他障礙物，視距良好，並無不能注意之情事
        ，上訴人竟疏於注意及此，未判對向來車並禮讓直行車先行，即貿然左轉，
        終致肇事，其顯有過失甚明，本件經送請臺灣省竹苗區車輛行車事故鑑定委
    　　員會鑑定，亦同此認定，有該會九十年九月十九日竹鑑字第九００九八七號
      　函暨鑑定意見書一份可稽（見臺灣新竹地方法院檢察署九十年度偵字第三二
        ００號偵查卷第三二至三五頁）。
　　　5.綜上，上訴人未判對向來車並禮讓直行車先行，即貿然左轉，另被上訴人騎
　　　　乘機車違規行駛內側快車道，至上開路口時復未注意到被告自前方左轉，終
  　　　致肇事，此部分詳如後述，從而，被上訴人所受前揭傷害之結果，係因其過
    　　失行為及上訴人之過失行為所致，自均有相當因果關係，兩造否認其等有過
      　失云云，顯均不足採。參諸上訴人被訴過失傷害刑事案件，經臺灣新竹地方
        法院檢察署檢察官以九十年度偵字第三二００號案件偵查起訴，原法院九十
        年竹交簡字第九三八號、九十一年度簡上字第一七號案件審理結果，亦同上
        認定，並認上訴人應負過失傷害罪責，而判處其罪刑確定，有各該案卷可稽
        ，足徵被上訴人主張上訴人應負過失侵權行為責任，洵屬有據。
　　(二)被上訴人對本件車禍之發生與有過失：
　　　1.按機器腳踏車在已劃分快慢車道之雙向道路行駛，得在最外側快車道及慢車
　  　　道行駛，道路交通安全規則第九十九條第一項第二款定有明文。查系爭肇事
  　　　路段為劃分快慢車道之雙向道路即有二快車道，有道路交通事故調查報告表
　　　　、現場照片可考（見臺灣新竹地方法院檢察署九十年度偵字第三二００號偵
  　　　查卷第十二頁至第十五頁）。是被上訴人騎乘機車行駛於系爭肇事路段，依
　　　　前揭規定自應行駛於最外側快車道或慢車道，而不得行駛於內側快車道。惟
  　　　被上訴人肇事當時係行駛內側車道，已據其在原審法院刑事庭調查時自認無
    　　訛（見原審法院九十一年度簡上字第一七號卷第二九頁），則被上訴人顯疏
　      未注意前開規定，而有違規行駛於內側快車道之情事，復未注意車前狀況，
        終致於上訴人違規左轉時，撞擊上訴人所駕自小客車之前方右側車頭而使被
        上訴人人、車倒地肇事，自屬與有過失。
　　　2.再按損害之發生或擴大，被害人與有過失者，法院得減輕賠償金額或免除之
  　　　，民法第二百十七條第一項定有明文。查本件車禍之發生，固因上訴人上開
　　　　注意義務之違反過失所致。惟觀本件事故發生當時，被上訴人騎乘機車違規
　　　　行駛內側快車道，復未注意車前狀況，而撞擊上訴人所駕之前揭自小客車撞
　　　　擊右前側葉子板處後，致上訴人人、車倒地肇事，已如前述，而上訴人之上
　　　　開行為已違反道路交通安全規則，顯就本件損害之發生與有過失。本院審酌
　　　　本件肇事情節，主因係上訴人之過失行為所致，被上訴人之過失情形較輕係
　　　　屬肇事次因，爰依兩造過失上訴人比率為六：四，換言之，上訴人應負十分
　　　  之六之責任。
　　(三)本件被上訴人可請求之損害賠償金額為：
　　　按因故意或過失，不法侵害他人之權利者，負損害賠償責任。不法侵害他人之
  　　身體或健康者，對於被害人因此喪失或減少勞動能力或增加生活上之需要時，
　    應負損害賠償責任。又不法侵害他人之身體者，被上訴人雖非財產上之損害，
      亦得請求賠償相當之金額。民法第一百八十四條第一項前段、第一百九十三條
      第一項、第一百九十五條第一項前段分別定有明文。查被上訴人因上訴人之過
      失侵權行為而受損害，依首揭規定，其請求上訴人賠償其所受支出醫療費用、
      無法工作、減少勞動能力、看護費用及非財產上損害，即非無據。茲分述如左
      ：
　　　1.醫療費用部分：被上訴人主張其受傷害後，至長庚醫院急診治療，其後開刀
　　　　及持續復健與追蹤治療，迄至本件起訴時，支出之醫療費用扣除健保給付為
　　　　二十一萬四千五百四十七元，嗣於九十二年九月至十二月間復前往長庚醫院
  　　　、聖保祿醫院施行手術及復健，其中長庚醫院支出醫療費用計四百四十二元
    　　，聖保祿醫院九十二年九月十六日至同年月二十五日、九十二年九月三十日
      　至同年十一月十七日支出醫療費用計三萬五千六百零八元，九十二年十一月
        二十五日、九十二年十二月二日支出醫療費用計四百六十元，以上合計為二
        十五萬元一千零五十七元之事實，有兩造所不爭之長庚醫院九十二年一月二
        十一日（91）長庚院法字第一０四０號函暨檢送之醫療明細表、長庚醫院九
        十二年九月三十日醫療費用收據三件、聖保祿醫院九十二年九月十六日至同
        年月二十五日、九十二年九月三十日至同年十一月十七日醫療費用明細表各
        一件、聖保祿醫院九十二年十一月二十五日、九十二年十二月二日醫療費用
        收據各一件附卷可稽，自屬真實。且被上訴人所支出之上開醫療費用依其所
        受傷害及各收據、明細載明治療費別，均屬治療上之必要費用，且上訴人於
        上訴理由中對此亦不爭執，是以被上訴人依上訴人過失責任之比例請求上訴
        人給付醫療費用支出十五萬零六百三十四元（計算式：251057×0.6=150634
        元），自屬有據。
　　　2.不能工作損失部分：被上訴人主張在本件侵權行為發生前，被上訴人原係任
　　　　職於全暐公司，平均每月薪資為三萬元等情，業據其提出上訴人所不爭之薪
  　　　資袋、八十九年度各類所得扣繳暨免扣繳憑單、全暐公司出具之在職證明書
    　　為證，堪信為真實。又被上訴人因本件車禍受有右膝骨折脫臼、右脛骨骨折
　      、右股骨骨折、髕骨骨折、右手肘骨折脫臼、右膝軟組織缺損及膕動脈挫傷
        、流血性休克等傷害，已如前述，原審法院就上開傷勢及其後續治療之結果
        函詢長庚醫院，據該院覆稱：被上訴人九十一年六月十七日回診時，膝彎曲
        度為二十度至一百十度，仍遺存彎曲不全、下肢不等長等症狀，預估應無法
        恢復。評估病患因上述傷害無法工作期間為八十九年十一月十八日至九十一
        年三月二十一日止等情，有該院九十二年一月二十一日（91）長庚院法字第
        一０四０號函可憑（見原審重訴卷第四十一頁）。再者，被上訴人於九十二
        年九月十六日前往聖保祿醫院施行骨釘移除手術，同年月二十五日轉長庚醫
        院復健分院，繼續復健治療至九十二年九月三十日出院；繼於九十二年九月
        三十日復前往聖保祿醫院施行清創手術，至九十二年十一月十七日始出院等
        情，亦有兩造所不爭之聖保祿醫院、長庚醫院所出具之診斷證明書可參（見
        原審卷第一四九─一五一頁）。原法院審酌被上訴人之傷勢、長庚醫院上開
        回函之評估及被上訴人先後因施行骨釘移除、清創等手術而入聖保祿醫院、
        長庚醫院住院治療，認被上訴人於上開住院治療期間，當然無法工作，是被
        上訴人主張其於上開期間即自八十九年十一月十八日至九十一年三月三十一
        日止（合計一年四個月又四天，被上訴人主張以一年四個月計）及九十二年
        九月十六日至九十二年十一月十七日（二個月又二天，被上訴人主張以二個
        月計），合計一年六月之期間無法工作，自屬可採。從而，被上訴人因本件
        車禍肇事受傷導致無法工作之期間，為一年六月，依上述被上訴人每月三萬
        元薪資收入計算結果，被上訴人上開無法工作期間之薪津損失，即為五十四
        萬元，本院認原審之認定，並無違誤，上訴人抗辯上開認定違反最高法院九
        十二年台上字第四三一號、九十年台上字第二四六七號判決、與六十一年台
        上字第一九八七號、六十三年台上字第一三九四號判例為依據，然查上開最
        高法院之見解乃係針對喪失及減少勞動能力所為之裁判，與被上訴人住院期
        間無法工作，致受有工作損失一節，不可混為一談。被上訴人在住院期間不
        能工作之事實，前段業已敘明，被上訴人確有五十四萬元之工作損失無訛，
        依過失比例，計算上訴人應賠償被上訴人之金額為三十二萬四千元（計算式
        ：540000×0.6=324000元）。
　　　3.減少勞動能力之損失部分：被上訴人主張其於事故發生前平均每月薪資約為
　　　　三萬元，以喪失百分之三十八‧四五之勞動能力計，治療後確定成殘不能完
        全復原復健後之薪資約為一萬八千四百六十五元，減少一萬一千五百三十五
        元，一年計減少一十三萬八千四百二十元，自九十三年一月一日起至一百三
        十一年十二月三十一日止，以三十九年計，依霍夫曼計算式計算一次給付之
        金額計為三百零四萬一千一百二十九元等語。上訴人抗辯：因原告係從事挖
        土機駕駛之工作，是以手在操作而非用腳在操作，故其勞動能力並沒有減少
        等語，經查：
  　　　(1)被上訴人九十一年六月十七日至長庚醫院回診時，該院評估被上訴人之傷
　　　　　勢係膝彎曲度為二十度至一百十度，仍遺存彎曲不全、下肢不等長等症狀
  　　　　，預估應無法恢復，已如前述，原審就被上訴人因本件車禍是否有減少勞
    　　　動能力之情事，函請長庚醫院進一步評估及提出專業意見，該院覆稱：九
      　　十二年九月二十九日病患最近一次回診時，膝關節伸長及彎曲功能均無法
        　完全，評估其勞動能力應無法完全恢復，依其病情評估，符合勞工保險殘
          廢給付標準表第一四三項規定：一下肢三大關節中，有一大關節遺存顯著
          運動障害者，殘廢等級第十一級等情，有該院九十二年九月三十日（91）
          長庚院法字第一一０七號函在卷可參（見同前卷第九四頁）。是以，被上
          訴人因本件車禍受傷而受有上開傷害，致膝彎曲度為二十度至一百十度，
   　　　 迄今仍遺存彎曲不全、下肢不等長等症狀，並其膝關節伸長及彎曲功能均
          無法完全，且經長庚醫院評估其勞動能力無法完全恢復，符合勞工保險殘
          廢給付標準表第一四三項規定，而屬殘廢等級第十一級，則被上訴人主張
          其勞動能力將自九十三年一月一日起，因而減損尚屬有據，上訴人雖以下
          列二點為辯：
      　　Ａ．依最高法院之見解，無論係「各殘廢等級喪失或減少勞動能力比率表
　　　　　　　」，或勞工保險條例第五十三條所附之「各級殘廢等級表」，均不得
　　　　　　　作為認定被害人喪失或減少勞動能力程度之依據。而原判決認定依卷
  　　　　　　附各殘廢等級喪失或減少勞動能力比率表所列殘廢等級第十一級喪失
　　　　　    勞動能力程度為百分之三八點四五即違反最高法院之實務見解。
　　　　　Ｂ．參酌行政院依勞動基準法第二十一條所核定之基本工資每月新台幣一
　　　　　　　五、八四０元，原判決謂被上訴人依其學歷、工作經驗及所具之專門
　　　　　　　技術，其若未任職全暐公司，在通常情形下，亦可獲取此薪資收入，
  　　　　　　而據以計算其減少之勞動能力損失，亦有違最高法院裁判意旨。然查
  　　　　　　：
              最高法院八十八年度台上字第一七九六號裁判：認定不法侵害他人之
　　　　　　　身體或健康，致被害人減少勞動能力之程度，通常係由法院選任鑑定
　　　　　　　人予以鑑定，惟法院亦得自行認定之。法院於自為認定時，由專門醫
　　　　　　　師所出具之診斷書及勞工保險條例第五十三條附表所定殘廢給付標準
  　　　　　　所定殘廢等級，亦得資為重要參考材料。另最高法院七十五年度台上
              字第一八二八號裁判：依民法第一百九十三條第一項規定，不法侵害
              他之身體或健康者，對於被害人因此喪失或減少勞動能力，或增加生
　　　　　　　活上之需要時，應負損害賠償責任。是因勞動能力喪失或減少所生之
  　　　　　　損害，不以實際已發生者為限，即將來之收益，因勞動能力喪失或減
　　　　　　　少之結果而不能獲致者，被害人亦得請求賠償。此與民法第一百八十
  　　　　　　四條規定侵權行為之損害賠償責任以受有實際損害為成立要件者，居
　　　　　　　於特別規定之地位（最高法院八十一年度台上字第七四九號裁判亦同
  　　　　　　此意旨）。
  　　　　　　按諸上開實務見解，侵權行為被害人減少勞動能力之程度，自可由法
　　　　　　　院自行認定，而法院自為認定時，以專門醫師所出具之診斷證明書及
  　　　　　　勞工保險條例第五十三條附表所定殘廢給付標準所定殘廢等級為參酌
    　　　　　材料，並無不可。則本件原審以長庚醫院專業評估判斷認被上訴人屬
　　　　　　　殘廢等級第十一級，且喪失勞動能力程度為百分之三八點四五，尚無
              不合。
      　　上訴人另以被上訴人係從事挖土機駕駛之工作，是以手在操作而非用腳在
　        操作，故其勞動能力並沒有減少等語。然按勞動能力減損之損害賠償，旨
          在補償受侵害人於通常情形下有完整勞動能力時，憑此勞動能力陸續取得
          之收入；且被害人身體或健康受損害，致喪失或減少勞動能力，其本身即
          為損害，並不限於實際所得之損失。因此，被上訴人若未受此損害，本即
          擁有完整之勞動能力，但因本件車禍而受有前揭傷害，其勞動能力已無法
          完全恢復，已如前述，自難認無損其勞動能力。又被上訴人主張其於本件
          事故發生前係任職於全暐公司擔任倉庫管理員之工作，工作內容為駕駛堆
          高機、挖土機（已改裝斗子用以夾取鋼材）等將公司預備出廠之貨物（鋼
          材：如鋼軌、Ｈ鋼等）夾取放置於貨車上、或將貨車上之貨物夾取放置在
          公司之倉儲地點並加以整理，被上訴人前所從事之駕駛挖土機等倉管工作
          雖無須以腳部操作駕駛，但因挖土機有一定之高度，上下起落均須使用雙
          腳，尤以上挖土機時，更須膝彎曲之事實，業據其提出上訴人所不爭執之
          被上訴人前工作內容之照片四張、駕駛人上下挖土機具之照片二張等為證
          （見同前卷第一九六─一九九頁），堪信為真實。由此益證，被上訴人因
          前開腳部之傷害而存有難以彎曲或迴旋之後遺症，對須上下挖土機而操作
          駕駛挖土機之工作，顯有妨害，故而，上訴人抗辯被上訴人勞動能力未減
          少云云，尚不足採。再者，被上訴人因上訴人之侵權行為致其膝關節伸長
          及彎曲功能均無法完全，經長庚醫院評估其勞動能力無法完全恢復，符合
          勞工保險殘廢給付標準表第一四三項規定，而屬殘廢等級第十一級，依卷
          附各殘廢等級喪失或減少勞動能力比率表所列殘廢等級第十一級喪失勞動
          能力程度為百分之三八點四五，參酌被上訴人受傷害前後之身體狀況、傷
          害非輕及治療迄今復原情形等各項情事，認被上訴人主張以前開標準作為
          計算減少勞動能力程度之依據，即被上訴人喪失勞動能力程度達百分之三
          十八點四五等情，尚屬適當，自堪採取。
  　　　(2)次查，被上訴人係六十六年十月二十日生，有畢業證書影本可參（見同前
    　　　卷第一五二頁），其自九十三年一月一日起算至滿六十歲（即一百二十六
      　　年十月二十日），尚有三十三年九月又二十日，經斟酌勞動基準法第五十
        　四條第一項第一款所定：勞工年滿六十歲者，雇主得強制其退休，及被上
          訴人之健康情形，認被上訴人自九十三年一月一日起至六十歲退休止，尚
          有三十三年九月又二十日之勞動期間。被上訴人固主張其自九十三年一月
          一日起算至滿六十五歲即一百三十一年十二月三十一日止，尚有三十九年
          之勞動期間等語，惟按勞動基準法第五十三條規定：「勞工有左列情形之
          一者，得自請退休：一、工作十五年以上年滿五十五歲者。二、工作二十
    　　　五年以上者。」，查被上訴人自九十三年一月一日起算至滿六十歲止，已
      　　長達三十三年九月又二十日，故被上訴人滿六十歲之日，除符合雇主得強
        　制其退休之年限外，亦符合前開所定得自請退休之年限，而被上訴人所從
          事者為駕駛挖土機之工作係屬勞力性質較重之工作，是斟酌被上訴人年齡
          、職業、健康狀況及退休制度等各項情事，認被上訴人請求計算勞動期間
          至滿六十五歲止，尚乏所據。
　　　　(3)再查，被上訴人為台北市私立育達高級商業家事職業學校畢業，原係任職
　　　　　全暐公司擔任倉庫管理員，每月薪資三萬元，其具有駕駛堆高機、挖土機
  　　　　之專門技術等情，已如前述，是依其學歷、工作經驗及所具有之專門技術
    　　　，其若未任職全暐公司，在通常情形下，亦可獲取此薪資收入，應堪認定
      　　。
  　　　　綜上，按依被上訴人能力在通常情形下可能取得之每月三萬元收入為標準
　　　　　，即每年三十六萬元計算，其減少勞動能力百分之三十八點四五，即每年
　　　　　減少工作收入十三萬八千四百二十元，自九十三年一月一日起算至六十歲
　　　　　退休止，尚有三十三年九月又二十日（即三十三點八年）之勞動期間，依
　　　　　此核算，其一次請求三十三點八年減少勞動能力之損害，依霍夫曼式計算
  　　　　法扣除中間利息後，其減少勞動能力所致之損害總額為二百七十八萬三千
　　　　　三百四十六元【年別5%複式霍夫曼計算法（第一年不扣除中間利息），其
  　　　　計算式為：[138420×19.00000000（此為應受扶養33年之霍夫曼係數）+1
　　　　　38420×0.8×（20.00000000-00.00000000）]=0000000（小數點以下四捨
　  　　　五入）】，故而，被上訴人主張其減少勞動能力損害為二百七十八萬三千
    　　　三百四十六元，依過失比例被上訴人得向上訴人請求之金額為一百六十七
      　　萬零八元（計算式：0000000×0.6=0000000元）。
　　　4.看護費用部分：
　　　　(1)被上訴人主張其因本件車禍受傷後住院之期間為：
　　　　　八十九年十一月十八日至同年十二月二十六日（四十一天）、九十年一月
　　　　　三十日至同年二月五日（七天）、同年二月十二日至同年三月二十七日（
  　　　　四十四天）、同年三月二十八日至同年四月三日（七天）、同年四月三日
    　　　至同年四月十日（八天）、同年四月十日至同年五月二十八日（四十九天
      　  ）、同年五月二十九日至同年六月二十七日（三十天）、同年六月二十八
　　　　　日至同年七月十四日（十七天）、同年八月九日至同年八月二十日（十二
  　      天）、同年八月二十日至同年九月二十五日（三十七天）、同年九月二十
    　　　五日至同年十月二十四日（三十天）、同年十月二十五日至同年十一月二
　　　　　十三日（三十天）、同年十二月十五日至九十一年一月二十八日（四十五
          天）、同年一月二十九日至同年二月一日（四天）、同年二月十八日至同
    　　　年三月二十二日（三十三天）、九十二年九月十六日至同年九月二十五日
　　　　　（十天）、同年九月二十五日至同年九月三十日（五天）、同年九月三十
　　　　　日至同年十一月十七日（四十八天）。
  　　　　以上合計為四百五十七日之事實，有上訴人所不爭之長庚醫院九十二年一
    　　　月二十一日（91）長庚院法字第一０四０號函暨檢送醫療費用明細表、聖
　　　　　保祿醫院出具之診斷證明書及醫療明細表、長庚醫院出具之診斷證明書等
  　　　　在卷可證，且被上訴人所主張之前揭住院期間與前開住院資料互相符合，
　　　　　堪信屬實，惟其中之九十年四月三日、九十年四月十日、九十年八月二十
　　　　　日、九十年九月二十五日被上訴人有重複計算之情事，自應予扣除，是被
  　　　　上訴人上開住院之日數應為四百五十三日。
　　　　(2)又查，本院就被上訴人所受之前揭傷害，有無僱請看
　　　　　須雇請看
          院評估提出專業意見，該院覆謂：依被上訴人病情評估，其住院期間，應
          需他人協助照護日常生活，另一般病床全日班看護之收費為每日二千一百
          元之事實，有該院九十二年九月三十日（91）長庚院法字第一一０七號函
          暨檢送病患服務人員酬勞及工作說明各一件附卷可稽。是以，被上訴人因
          受有右膝骨折脫臼、右脛骨骨折、右股骨骨折、髕骨骨折、右手肘骨折脫
          臼、右膝軟組織缺損及膕動脈挫傷、流血性休克等傷害而住院治療，並多
          次實施手術治療，業如前述，依其傷勢觀之，於被上訴人住院期間顯難自
          理生活，故長庚醫院前揭被上訴人住院期間應需他人協助照護日常生活之
          專業意見，應屬可採，則被上訴人於住院期間既無法自理生活，自有增加
          生活上所需看護費用，其請求該住院期間之看護費用，即非無據。再者，
          親屬間之看護，縱因出於親情而未支付該費用，然其所付出之勞力，顯非
          不能以金錢為評價，此種基於身分關係之恩惠，自不能加惠於加害人，而
          應比照一般看護情形，認被害人受有相當看護費之損害，命加害人賠償，
          始符合民法第一百九十三條第一項所定「增加生活上需要」之意旨。參酌
          ，被上訴人於車禍後因下肢受傷而行動不便，且於住院期間經多次手術治
          療及須不斷進行復健，看護有相當之困難度，家屬看護勢必付出較照顧一
          般患者猶多之心力，應認被上訴人之家屬看護應與職業看護有相同之評價
          ，方符公允。準此，被上訴人主張以上開長庚醫院檢送之「病患服務人員
          酬勞及工作說明」所列一般病房全日二十四小時看護之費用即二千一百元
          為計算此部分損害之標準，應為可採。上訴人抗辯：被上訴人於住院期間
          既未支付看護費用，被上訴人亦未請求非住院期間之看護費，由此可證，
          被上訴人當然能自理其生活起居，對於所受傷害，應無雇請看
          要。則住院期間之看護費用不屬「增加生活上之需要」，被上訴人此部分
          之請求，於法無據云云。然查被上訴人受傷住院期間確有請看護之必要，
          有前述長庚醫院函文可據，看護費用之標準亦有該院所核送之「病患服務
          人員酬勞及工作說明」（見同前）可資參攷，且查親屬代為看護亦得請求
          看護費用，最高法院有下列判決可供參攷─九十二年台上字第一六二六號
          及八十九年台上字第一七四九號判決意旨：「被害人生活起居既須他人照
          料看護，雖由配偶及親屬輪流照顧，未僱請職業看護，雖基於親情而無實
          際支付看護費用，然因親屬或配偶受傷，而由配偶及親屬代為照顧被害人
          之起居，固係出於親情，但親情看護所付出之勞力，並非不能評價為金錢
          ，只因兩者身分密切而免除支付義務，此種親人基於身分關係之恩惠，自
          不能加惠於加害人，故應衡量及比照僱用職業看護情形，認被害人受有相
          當親屬看護費用之損害，得向加害人請求賠償。」本件被上訴人於住院期
          間及非住院期間之日常生活，雖均由被上訴人之母親代為照料看護，不過
          稽以上開實務見解，即使基於親情而未實際支付看護費用，本件仍得請求
          一般病房二十四小時看護之費用。
  　　　(3)綜上，被上訴人受傷後住院期間之日數合計為四百五十三日，依長庚醫院
    　　　看護人員一般病床全日班收費標準二千一百元，依此計算，被上訴人之看
      　　護費總計為九十五萬一千三百元，依過失比例，被上訴人得向上訴人請求
        　此項之金額為五十七萬零七百八十元（計算式：951300×0.6=570780元）
        　。
　　　5.精神慰撫金部分：查被上訴人因上訴人前揭侵權行為致受有右膝骨折脫臼、
　　　　右脛骨骨折、右股骨骨折、髕骨骨折、右手肘骨折脫臼、右膝軟組織缺損及
  　　　膕動脈挫傷、流血性休克等傷害而住院治療，並多次實施手術治療，現仍遺
    　　存彎曲不全、下肢不等長等症狀，其膝關節伸長及彎曲功能均無法完全，應
      　無法完全恢復等情，已如前述，被上訴人主張其因本件傷害精神甚感痛苦，
        自屬可信，其請求上訴人賠償非財產上損害精神慰藉金，洵無不合。次查，
        被上訴人為台北市私立育達高級商業家事職業學校畢業，原任職於全暐公司
        擔任挖土機司機，每月薪資三萬元；上訴人係光復高中畢業，現無業、無收
        入，名下亦無任何財產等情，已分據兩造陳明在卷，並有畢業證書一紙在卷
        可憑。原審審酌被上訴人於本件車禍發生時年僅二十三歲，即受有前揭之傷
        害，此除致其勞動能力減損外，並造成其終身之生活不便等情形，暨兩造之
        身份、地位、經濟狀況及被上訴人所受傷害等一切情狀，認被上訴人慰撫金
        之損害為四十萬元，再依過失比例，上訴人應賠償被上訴人精神慰藉金為二
        十四萬元（計算式：400000×0.6=240000元），此部分上訴人於上訴後，對
        原審此部分之裁判，並無異議，應予維持。
　　　　綜上，本件被上訴人得向上訴人請求損害賠償之金額為醫療費用十五萬零六
  　　　百三十四元、工作損失三十二萬四千元、減少勞動能力損失一百六十七萬零
    　　八元、看護費用五十七萬零七百八十元、精神慰撫金二十四萬元，共計二百
　      九十五萬五千四百二十二元（計算式：150634＋324000＋0000000＋570780
        ＋240000=0000000），惟按「住院人依本法規定給付之保險金，視為加害人
        或被保險人損害賠償金額之一部分；加害人或被保險人受賠償請求時，得扣
        除之。」強制汽車責任保險法第三十條定有明文，本件被上訴人於車禍發生
        後，已受領保險公司給付之強制汽車保險金五十萬元，此為被上訴人所自承
        ，亦為上訴人所不爭，此部分金額依上開規定應予扣除，從而，被上訴人得
        請求之金額經扣除五十萬元後為二百四十五萬五千四百二十二元。
五、綜上所述，本件被上訴人依侵權行為之法則，求為判命上訴人給付二百四十五萬
    五千四百二十二元本息，尚非無據，應予維持，上訴論旨，仍執陳詞，指摘原判
    決不當，聲明廢棄改判，為無理由，應予駁回上訴。
六、本件事證已臻明確，兩造其餘之攻防方法與判決結果不生影響，無庸逐一論述，
    併此敘明。
七、據上論結，本件上訴為無理由，依民事訴訟法第四百四十九條第一項、第七十八
    條，判決如主文。
中　　　華　　　民　　　國　　九十三　　年　　　六　　　月　　十五　　　日
                              民事第八庭
                                  審判長法  官　　鄭　三　源
                                        法  官　　王　淇　梓
                                        法  官    郭　松　濤
正本係照原本作成。
如不服本判決，應於收受送達後二十日內向本院提出上訴書狀，其未表明上訴理由者
，應於提出上訴後二十日內向本院補提理由書狀（均須按他造當事人之人數附繕本）
上訴時應提出委任律師或具有律師資格之人之委任狀；委任有律師資格者，另應附具
律師資格證書及釋明委任人與受任人有民事訴訟法第四百六十六條之一第一項但書或
第二項（詳附註）所定關係之釋明文書影本。
中　　　華　　　民　　　國　　九十三　　年　　　六　　　月　　十七　　　日
　　　　　　　　　　　　　　　　　　　　書記官　　方　素　珍
附註：
民事訴訟法第四百六十六條之一（第一項、第二項）：
對於第二審判決上訴，上訴人應委任律師為訴訟代理人。但上訴人或其他法定代理人
具有律師資格者，不在此限。
上訴人之配偶、三親等內之血親、二親等內之姻親，或上訴人為法人、中央或地方機
關時，其所屬專任人員具有律師資格並經法院認為適當者，亦得為第三審訴訟代理人
。
